ACORDAO-COMPLETO-2465228

ACÓRDÃO 1367/2021 ATA 20/2021 - PLENÁRIO

VISTOS, relatados e discutidos estes autos de Auditoria de Conformidade realizada na Superintendência Regional da Receita Federal do Brasil na 2ª Região Fiscal, com o objetivo de atuar preventivamente na análise do projeto de implantação do edifício sede do Ministério da Economia em Belém/PA, objeto da Concorrência 01/2020;
ACORDAM os Ministros do Tribunal de Contas da União, reunidos em Sessão Plenária, ante as razões expostas pelo Relator, em:
9.1. com fulcro no art. 9º, inciso II, da Resolução-TCU 315, de 20/4/2020, dar ciência à Superintendência Regional da Receita Federal do Brasil na 2ª Região Fiscal de que:
9.1.1. o objeto da Concorrência 01/2020, apesar de estar previsto para ser executado ao longo de três exercícios, não consta da Lei 13.971, de 27/12/2019, relativa ao Plano Plurianual 2020-2023, e tampouco tem ação orçamentária específica, uma vez que os recursos previstos para serem destinados ao empreendimento constam de dotação de gestão e manutenção do Poder Executivo, tipo "guarda-chuva", e não de investimento, configurando afronta ao art. 167, § 1º, da Constituição Federal de 1988 e aos arts. 5º, § 5º, e 16, incisos I e II, da Lei Complementar 101, de 4/5/2000;
9.1.2. a despeito de estar previsto que a contratação decorrente da Concorrência 01/2020 ocorrerá pelo regime de empreitada por preço global (EPG) , não foram estabelecidos, no edital e no cronograma físico-financeiro, etapas com marcos objetivos para a medição dos serviços a serem executados, contrariando o que estabelece art. 12 do Decreto 7.983, de 8/4/2013, e a jurisprudência do Tribunal, materializada, por exemplo, no Acórdão 1977/2013-TCU-Plenário, da relatoria do Ministro Valmir Campelo;
9.1.3. o instrumento convocatório e a documentação técnica do projeto básico são omissos em estabelecer requisitos mínimos do projeto executivo em BIM (Building Information Modeling ou Modelagem de Informações da Construção) a ser contratado, gerando incerteza quanto aos padrões de qualidade dos produtos a serem entregues, às etapas a serem cumpridas, à economicidade e às finalidades pretendidas, situação que viola a regra estabelecida no art. 6º, inciso IX, da Lei 8.666, de 21/6/1993, bem como nos arts. 6º, inciso III, e 8º, inciso II, do Decreto 10.306, de 2/4/2020;
9.1.4. a planilha orçamentária confeccionada para o empreendimento apresenta valores de serviços superiores aos correspondentes do Sistema Nacional de Pesquisa de Custos e Índices da Construção Civil (Sinapi) , bem como incongruência nos quantitativos de serviços e especificação de materiais e ausência de detalhamento da memória de cálculo dos quantitativos adotados, em inobservância a disposições do Decreto 7.983/2013 e do art. 7º, § 4º, da Lei 8.666/1993;
9.2. informar à Secretaria Executiva do Ministério da Economia e à Secretaria Especial da Receita Federal do Brasil os resultados da presente fiscalização, especialmente no que respeita à impropriedade referente à previsão orçamentária do empreendimento, encaminhando-lhes cópia do presente Acórdão, acompanhado do Relatório e do Voto que o fundamentam;
9.3. arquivar os presentes autos, com fundamento no art. 169, inciso V, do Regimento Interno-TCU.

Auditoria de conformidade realizada com o objetivo de atuar preventivamente na análise do projeto de implantação do edifício sede do Ministério da Economia em Belém/PA.

Superintendência Regional da Receita Federal do Brasil - 2ª Região Fiscal.

3. Interessados: Secretaria Executiva do Ministério da Economia e Secretaria Especial da Receita Federal do Brasil.

13.1. Ministros presentes: Ana Arraes (Presidente), Benjamin Zymler, Aroldo Cedraz (Relator), Bruno Dantas, Vital do Rêgo e Jorge Oliveira.
13.2. Ministros-Substitutos convocados: Marcos Bemquerer Costa, André Luís de Carvalho e Weder de Oliveira.

AROLDO CEDRAZ

Inicio este Relatório transcrevendo, com alguns ajustes de forma e fundamentado no inciso I do § 3º do art. 1º da Lei 8.443, de 16/7/1992, o pronunciamento técnico da Secretaria de Fiscalização de Infraestrutura Urbana (SeinfraUrbana) autuado como peça 23:
"I. Apresentação
Cuidam os autos de relatório da Auditoria de Conformidade realizada pela Secretaria de Fiscalização de Infraestrutura Urbana do TCU (SeinfraUrbana) no período de 16/11 a 16/12/2020 junto à Superintendência Regional da Receita Federal do Brasil na 2ª Região Fiscal (RFB/SRRF02) , com o objetivo de atuar preventivamente na análise do projeto de implantação do edifício sede do Ministério da Economia em Belém/PA, objeto da Concorrência 01/2020.
2. Para o empreendimento estão previstos recursos do Orçamento Geral da União (OGU) , Programa de Trabalho 04125003220VF0001/2020 - Fortalecimento Institucional, referente à Secretaria Especial da Receita Federal do Brasil.
3. A Concorrência 01/2020 sob exame é do tipo menor preço, sob a forma de execução indireta, no regime de empreitada por preço global (EPG) .
I.1. Importância socioeconômica
4. Segundo a SRRF02, a contratação se justifica em função da exigência de expansão de área física das unidades que integram o projeto, visto que as instalações atualmente disponíveis não atendem satisfatoriamente as necessidades que se apresentam.
5. As unidades integrantes do Ministério da Economia a serem beneficiadas com a nova edificação, além da própria SRRF02, são: Delegacia da Receita Federal do Brasil de Julgamento em Belém (DRJ/BEL) , Delegacia da Receita Federal do Brasil em Belém (DRF/BEL) e Procuradoria da Fazenda Nacional no Estado do Pará (PFN/PA) , que funcionam dispersas em imóveis de terceiros (seis imóveis alugados, distribuídos em quatro bairros da cidade) .
6. A atual infraestrutura fragmentada se instaurou a partir de 26/8/2012, ocasião em que o prédio do então Ministério da Fazenda, localizado na Av. Gaspar Viana, 485, bairro do Comércio, em Belém/PA, foi vítima de um incêndio de grandes proporções, destruindo, por completo, os pavimentos do 7º ao 14º andares, neles incluídos os pavimentos ocupados pela SRRF02, DRF/BEL, DRJ/PA, Escritório de Corregedoria (Escor) e SAMF/PA.
7. Com efeito, os órgãos fazendários locais passaram a ocupar uma infraestrutura imobiliária que, na prática diária, contrapõe-se às diretrizes de economicidade, unicidade, integração, padronização e praticidade preconizadas na Portaria MF 347/2014 (que dispôs sobre a instituição de Complexos Fazendários, com vistas a abrigar os órgãos integrantes do então Ministério da Fazenda) , já que os gastos acumulados até maio de 2020 com essa nova ocupação alcançam aproximadamente o valor de R$ 30 milhões, dos quais 69,32% referem-se a gastos com aluguéis, segundo dados do Siafi.
8. Destarte, objetivando melhor atender as demandas e necessidades dos clientes internos (servidores) e externos (contribuintes) das unidades envolvidas, reduzir os custos assinalados, e sobretudo cumprir suas funções com qualidade, eficiência e agilidade, o Ministério da Economia optou por reunir os órgãos locais em uma única edificação, o Complexo Fazendário em Belém, o qual irá proporcionar unicidade, integração, padronização, praticidade, foco na missão e nas atribuições regimentais dos órgãos em questão.
II. Introdução 
II.1. Deliberação que originou o trabalho 
9. Em cumprimento ao Despacho de 18/11/2020 da Coordenação de Infraestrutura (Coinfra) do TCU (processo TC Processo 039.882/2020-9, peça 4) , autorizou-se a realização de auditoria perante a Superintendência Regional da Receita Federal do Brasil na 2ª Região Fiscal. 
10. As razões que motivaram a presente fiscalização foram a grande materialidade do empreendimento, considerado de grande vulto e complexidade, bem como sua relevância no âmbito da Secretaria Especial da Receita Federal, no sentido de reduzir custos com aluguel de espaços privados para o funcionamento de suas unidades em Belém/PA.
II.2. Visão geral do objeto 
11. A SRRF02 pretende contratar pessoa jurídica especializada visando à execução da obra de construção do edifício sede do Ministério da Economia em Belém/PA (Complexo Fazendário) , em terreno da União, com área total de 38.022,24 m2, situado na Av. Júlio César, esquina com a Av. Brigadeiro Protásio, bairro Souza, no referido município.
Fig.1: Representação gráfica da edificação
Fonte: SRRF02 - Projeto básico, especificações técnicas/memoriais (vol.1 - atualização 2020, capa) 
12. Para tanto, lançou-se em novembro de 2020 edital de licitação na modalidade Concorrência (nº 01/2020) , tipo menor preço, sob a forma de execução indireta, no regime de empreitada por preço global (EPG) , cujo objeto apresenta um preço máximo estimado em R$ 54.622.866,85 (data base setembro/2020) . 
13. O BDI Geral adotado foi de 28,82%, sendo que para materiais e equipamentos de natureza específica o BDI reduzido foi de 15,28 %. Esses percentuais estão de acordo com os valores referenciais previstos nos Acórdãos 2.622/2013 e 2.440/2014 TCU-Plenário.
14. O prazo de execução do objeto, segundo o cronograma da administração, está constituído por 30 fases de 30 dias, resultando num total de 900 dias.
15. A entrega das propostas das licitantes estava fixada para a data de 10/12/2020, porém, de acordo com a SRRF02, o certame foi suspenso em 8/12/2020 para melhorias na documentação técnica do instrumento convocatório. Esta situação, que consta de aviso específico no sítio http://comprasnet.gov.br/ConsultaLicitacoes na internet, permaneceu até a finalização dos trabalhos de auditoria. 
16. Salienta a contratante que a realização da obra do Complexo Fazendário enquadra-se nos objetivos de otimização da ocupação dos espaços e redução de custos que norteiam o 'Programa Unifica', implementado em março de 2019 no âmbito do Ministério da Economia.
17. O projeto básico inicial foi contratado em 2012 com a empresa Alcyr Meira e Cia. Ltda. - Arquitetura e Urbanismo (CNPJ 04.974.366/0001-12) , havendo sido readequado em 2020, com redução do escopo original do objeto, pela empresa EP2 Serviços de Construção Eireli (CNPJ 11.357.578/0001-16) .
18. Neste diapasão, a construtora a ser selecionada deverá executar empreendimento com as seguintes características:
i) Implantação Geral: Terraplanagem, Sistema Viário, Pavimentação, Rede geral de esgoto, Rede geral de água potável, Rede geral de instalação contra incêndio, Rede geral das instalações elétricas, lógicas e de telefonia, Rede geral de drenagem das águas pluviais, Iluminação externa, Paisagismo, Estações de tratamento de esgoto, Castelo d'água e Identidade Visual.
ii) Bloco A: Bloco Administrativo contendo 921,78 m2 de área construída por pavimento, sendo constituído de 3 pavimentos e cobertura, resultando em uma área construída total de 2.765,34 metros quadrados;
iii) Bloco B: Bloco Administrativo contendo 921,78 m2 de área construída por pavimento, sendo constituído de 3 pavimentos e cobertura, resultando em uma área construída total de 2.765,34 metros quadrados;
iv) Bloco de Sanitários (02 unidades) : Bloco contendo banheiros masculinos e femininos, incluso banheiro para pessoas com deficiência (PcD) , Depósito de Material de Limpeza (DML) e depósito de lixo;
v) Esplanada: Acesso principal à edificação e interligação entre os blocos A e B; e
vi) Pórtico de Entrada e Saída, incluso guarita.
19. Ainda como premissa do edital da Concorrência 01/2020, observa-se que a contratada deverá elaborar os Projetos Executivos na tecnologia BIM (Building Information Modelling ou Modelagem da Informação da Construção) , com a execução de um modelo 3D paramétrico, para extração de documentos de projeto.
20. Essa exigência alinha-se à política instituída pelo governo federal mediante o Decreto 9.983, de 22/8/2019, intitulada Estratégia BIM BR, com a finalidade de promover um ambiente adequado ao investimento nessa nova tecnologia e a sua difusão no país. Merece destaque, quanto ao tema, a recente edição do Decreto 10.306, de 2/4/2020, que estabelece a utilização do BIM na execução direta ou indireta de obras e serviços de engenharia realizada pelos órgãos e pelas entidades da administração pública federal. 
21. Segundo o edital da concorrência, os projetos a serem elaborados nessa modalidade são: Arquitetura; Estrutura de Concreto e Metálica; Fundações; Instalações Elétricas e SPDA; Sistemas Eletrônicos; Hidrossanitário e Drenagem; Climatização e exaustão; Prevenção e Combate a incêndio; Infraestrutura Viária e Pavimentação; Terraplanagem; Comunicação Visual; e Paisagismo.
II.3. Objetivo e questões de auditoria 
22. A presente auditoria teve por objetivo atuar preventivamente na análise do projeto de implantação do edifício sede da Receita Federal do Brasil na cidade de Belém/PA, objeto da concorrência 01/2020, notadamente com o intuito de fomentar a implantação de melhorias no referido processo e evitar a materialização de irregularidades que podem comprometer o alcance dos resultados do investimento público (construção de edifício público no prazo previsto, com os custos e qualidade adequados) .
23. Nesse contexto, formularam-se as questões de auditoria adiante indicadas:
a) Questão 1: Há previsão orçamentária e financeira adequada para a contratação da execução do empreendimento?
b) Questão 2: O procedimento licitatório está ocorrendo de forma regular?
c) Questão 3: O orçamento da administração encontra-se estimado com base em metodologia regularmente aceita para o tipo de contratação? E os serviços de engenharia que compõem o objeto encontram-se devidamente caracterizados no projeto básico, memoriais descritivos e especificações técnicas constantes do edital de licitação?
II.4. Metodologia utilizada 
24. Os trabalhos foram realizados em conformidade com as Normas de Auditoria do Tribunal de Contas da União (Portaria TCU 280, de 8/12/2010, alterada pela Portaria TCU 168, de 30/6/2011) e com observância aos Padrões de Auditoria de Conformidade estabelecidos pelo TCU (Portaria Segecex 26, de 19/10/2009) .
25. Devido às limitações impostas pela pandemia da Covid-19, os procedimentos de auditoria restringiram-se, em essência, à técnica de exame documental, sem visita ao local da futura construção, sendo os trabalhos desenvolvidos de forma remota, consoante orientações da Portaria TCU 62, de 19/3/2020.
26. Na etapa de planejamento, foram solicitados documentos e informações junto ao órgão contratante acerca da Concorrência 01/2020 (produção de conhecimento acerca do empreendimento) , como edital de licitação, projetos e orçamentos.
27. Posteriormente, procedeu-se à verificação das premissas e condições para a contratação estabelecidas no instrumento convocatório, como a previsão orçamentária e seu planejamento (OGU e PPA) , além de requisitos de habilitação à participação do certame. Destaca-se ainda o exame do projeto básico (tempestividade dos elementos, soluções de engenharia e responsabilidades técnicas) , das especificações do objeto, dos memoriais descritivos e da metodologia de orçamentação adotada.
28. A equipe de auditoria também efetuou análise paradigma, com o intuito de aferir a adequabilidade e economicidade do orçamento da administração comparativamente com os sistemas de referência oficiais - principalmente Sinapi -, servindo-se da curva ABC (análise de Pareto) para segregação dos principais serviços das planilhas (com atenção também direcionada às cotações e composições diferenciadas) .
29. Houve a utilização do Sistema de Análise de Orçamento (SAO) do TCU, que identificou pequenos sobrepreços na planilha do orçamento básico, conforme exposto mais à frente. 
30. Além disso, foram identificadas falhas quanto à ausência de tempestividade de algumas pesquisas de preços (cotações de mercado) utilizadas para a orçamentação do empreendimento, a exemplo dos seguintes itens de planilha: 513974 (F1- Forrofort Polar - m2) , cuja cotação data de outubro/2018; AR001 (Equipamentos do Sist. de Ar Condicionado - unid.) , cuja cotação data de outubro/2018; 948166 (Elaboração de projetos executivos com BIM - m2) , cuja cotação data de outubro/2018; e 246194 (elevador sem casa de máquinas - unid) , cuja cotação data de novembro/2013 (evidências 7 e 8) . Foram aplicados índices de correção para atualização desses valores até setembro/2020.
31. Em que pese essa falha desrespeitar a jurisprudência do TCU, que orienta para que as pesquisas de preços não ultrapassem o período de 6 meses, e o que orienta o art. 5º, inciso III, da Instrução Normativa 73, de 5/8/2020, do próprio Ministério da Economia, entende-se não ser robusta o suficiente para ser consignada em achado de auditoria específico, uma vez que excepcionalmente atenuada pelo problema da pandemia do coronavírus Covid-19 em 2020. 
32. Registra-se, por oportuno, que no presente relatório está sendo proposta a dispensa do envio do relatório preliminar aos gestores (NAT 145 e orientações constantes do art. 14, § 2º, inciso I, da Resolução TCU 315, de 22/4/2020, e da Portaria Segecex 9, de 14/5/2020) .
II.5. Limitações inerentes à auditoria 
33. Não foram registradas outras limitações aos trabalhos de auditoria além daquelas já referidas quanto à pandemia do coronavírus Covid-19.
II.6. Volume de recursos fiscalizados 
34. O volume de recursos fiscalizados alcançou o montante de R$ 54.622.866,85, correspondente ao montante estimado para a contratação das obras (orçamento da administração) .
II.7. Benefícios estimados da fiscalização 
35. Entre os benefícios estimados da fiscalização é possível mencionar o alinhamento da previsão orçamentária para a execução do empreendimento à legislação aplicável (reavaliação do Programa de Trabalho indicado e inclusão do investimento no Plano Plurianual vigente) , de forma a reduzir o risco de paralisação das obras por ausência de recursos nos próximos exercícios. Adicionalmente, há margem para aprimoramento do projeto básico e do orçamento apresentados, com o afastamento de algumas lacunas identificadas no edital do certame, para que a construção da nova edificação ocorra no prazo previsto, com economicidade e qualidade almejados pela Secretaria da Receita Federal.
III. Achados de auditoria
III.1 Previsão orçamentária inadequada para o empreendimento
Tipificação do achado: F/I - Falhas/Impropriedades
36. Constatou-se que a construção do edifício sede da Superintendência Regional da Receita Federal do Brasil na 2ª Região Fiscal (RFB/SRRF02) não consta do PPA 2020-2023, nem tampouco tem ação orçamentária específica (na LOA/2020 e no Projeto de Lei Orçamentária Anual de 2021) . Ademais, os recursos previstos para serem destinados ao empreendimento constam de dotação de gestão e manutenção do poder executivo, tipo 'guarda-chuva', e não de investimento.
37. As situações encontradas representam afronta ao art. 167, § 1º, da Constituição Federal, e ao art. 5º, § 5º, e art. 16, incisos I e II, todos da Lei de Responsabilidade Fiscal (LRF) .
38. A execução do objeto está prevista para um prazo de 900 dias, segundo o item 1.4 do Projeto Básico (Anexo I) do instrumento convocatório, indicando que sua conclusão deverá ocorrer, na melhor hipótese, apenas em 2023. 
39. Já o item 16.18. do Projeto Básico contempla, em alusão ao artigo 40, inciso XIV, alínea, 'b', da Lei 8.666/1993, o seguinte cronograma de desembolso máximo por período, em conformidade com a disponibilidade de recursos financeiros, e tendo em vista o prazo de execução da obra:
a) Para o exercício de 2020: R$ 100.000,00;
b) Para o exercício de 2021: R$ 25.000.000,00;
c) Para o exercício de 2022: R$ 20.000.000,00; e
d) Para o exercício de 2022: R$ 9.522.866,85. [2023]
40. Por seu turno, o item 24 (Dos Recursos Orçamentários) do Projeto Básico informa apenas que a obra de construção do complexo fazendário em Belém está incluída no Plano de Engenharia 2020, na iniciativa 2018050053/OBS/I/CONSTRUÇÃO/Anexo III, aprovado pela Portaria RFB 876, de 19/5/2020.
41. O posicionamento jurisprudencial do TCU quanto aos temas acima, decorrente da legislação aplicável, é de que, nas situações em que as obras e serviços cuja execução ultrapasse um exercício financeiro, o investimento deve constar ou ter sua inclusão no Plano Plurianual (PPA) , a saber:
Licitações para obras e serviços cuja execução ultrapasse um exercício financeiro somente podem ser realizadas quando, cumulativamente, houver previsão de recursos orçamentários que assegurem o pagamento das obrigações decorrentes no exercício financeiro da licitação e o produto da obra estiver contemplado nas metas estabelecidas no Plano Plurianual (Acórdão 948/2007-TCU-Plenário, Min. Relator Valmir Campelo) .
Quando o investimento ultrapassar um exercício financeiro é obrigatória sua inclusão no Plano Plurianual, sob pena de caracterizar irregularidade na execução, em afronta à previsão do § 1º do art. 167 da Constituição Federal e art. 5º, § 5º da Lei de Responsabilidade Fiscal (Lei Complementar 101/2000) (Acórdão 1780/2009-TCU-Plenário, Min. Relator Raimundo Carreiro) .
Quando a execução de obras ultrapassar um exercício financeiro, devem ser incluídas no Plano de Investimento Plurianual, em obediência ao disposto no art. 167, § 1º, da Constituição Federal (Acórdão 2708/2009-TCU-Plenário, Min. Relator Walton Alencar Rodrigues) .
42. A ausência de previsão do investimento no PPA não somente contraria a melhor gestão orçamentária, como também dificulta a acompanhamento do investimento pela sociedade e dificulta a consignação de dotações orçamentárias que poderiam suportar a conclusão da obra.
43. Adicionalmente, observou-se que inexiste ação orçamentária específica tanto na Lei Orçamentária Anual mencionada no edital, em relação a 2020, quanto no projeto da LOA 2021 (não sancionado até o encerramento dos trabalhos de auditoria) .
44. Segundo o item 5 (Dos Recursos Orçamentários) do instrumento convocatório, as despesas para atender a licitação, em 2020, estão programadas na seguinte dotação orçamentária: Gestão/Unidade: 00001/170217; Fonte: 0132251030; Programa de Trabalho: 04125003220VF0001 - Fortalecimento Institucional; Elemento de Despesa: 449051; PI: OBS.
45. Compulsando-se a LOA 2020 (Lei 13.978, de 17/1/2020) , Volume IV (Detalhamento das Ações) , verifica-se que essa classificação não se aplica a investimentos. 
46. A SRRF02 eximiu-se de responder aos questionamentos da equipe de auditoria acerca da matéria, o que caracteriza lacuna ou omissão no que tange à identificação da fonte de recursos para o empreendimento nos exercícios vindouros. 
47. Cabe salientar que segundo o art. 7º, § 2º, inciso III, da Lei 8.666/1993, as obras e serviços somente poderão ser licitados quando houver previsão de recursos orçamentários que assegurem o pagamento das obrigações decorrentes de obras ou serviços a serem executadas no exercício financeiro em curso, de acordo com o respectivo cronograma. Tal previsão tem por objetivo que as contratações da Administração Pública observem a economicidade, a eficiência e reduzam o risco desperdício de recursos públicos, como, por exemplo, a paralisação de obras públicas inacabadas ou sem funcionalidade.
48. No âmbito do Acórdão 1079/2019-TCU-Plenário (Min. Relator Vital do Rêgo) , apresentou-se os resultados de amplo diagnóstico sobre as obras paralisadas no Brasil, onde foi apontado que cerca de 10% das obras paralisadas do PAC tem como motivo da paralisação questões orçamentárias e/ou financeiras.
49. No caso do presente empreendimento, que se evidencia sem dotação orçamentária específica e sem previsão no PPA, entende-se que o risco de futura paralisação das obras pode ser considerado alto, haja vista o atual cenário de restrição econômica e de desequilíbrio orçamentário que atravessa o governo federal - situação agravada pelos efeitos da pandemia do coronavírus Covid-19 -, o que poderá resultar na não disponibilização do objeto à sociedade no prazo estimado.
Proposta de encaminhamento do achado
50. Oportuno trazer à baila trecho do voto do Ministro Relator Marcos Bemquerer Costa referente ao Acórdão 2472/2019-TCU-Plenário, ao deparar-se com situação semelhante no âmbito do Dnit, porém após a execução do objeto.
40. (...) Embora se reconheça as dificuldades relacionadas ao planejamento orçamentário, não se pode consentir como habitual tal situação. Conforme registrado pela unidade técnica, o rigor conferido ao tema pela legislação (Constituição Federal, Lei de Responsabilidade Fiscal e Lei de Licitações) , que veda a realização de despesa sem a correspondente previsão de recursos no orçamento, se fundamenta. É que essa prática pode causar graves problemas, inclusive a paralisação futura da obra por deficiência dos recursos orçamentários e financeiros. Assim, entendo que deva ser dada ciência da falha ao Dnit, com vistas a evitar sua ocorrência doravante, alertando o órgão quanto à possibilidade de responsabilização solidária dos gestores por prejuízos decorrentes da insuficiência de recursos orçamentários para a execução da obra. (grifos acrescidos) 
51. A despeito da ocorrência e do risco identificados, a cientificação da unidade jurisdicionada acerca da situação é suficiente para evitar a materialização da irregularidade, especialmente em razão de que o certame se encontra suspenso e com previsão de republicação do edital, conforme sinalizado à equipe de auditoria.
52. Destarte, com base no art. 9º, inciso I, da Resolução TCU 315/2020, propõe-se dar ciência ao jurisdicionado acerca da ocorrência em tela, objetivando reorientar sua atuação administrativa para evitar a repetição do problema. Sugere-se, ainda, informar à Secretaria Executiva do Ministério da Economia (ME) e à Secretaria Especial da Receita Federal do Brasil acerca dos resultados da fiscalização, em especial para eventuais ações quanto à situação discorrida. 
III.2 Critério de medição de serviços não objetivo para contratação por EPG
Tipificação do achado: F/I - Falhas/Impropriedades
53. Constatou-se que a despeito de a contratação ocorrer pelo regime de empreitada por preço global (EPG) , não foram estabelecidos, no edital e no cronograma físico-financeiro, marcos objetivos para a medição dos serviços a serem executados, o que contraria a legislação aplicável e a jurisprudência desta Corte.
54. Para evidenciar a situação descrita é preciso trazer à baila os conceitos adotados na seleção pela SRRF02 para os termos 'Etapa' e 'Fase'.
55. O edital de licitação estabelece, em seu item 8.3.1.2. do Projeto Básico (Anexo I) , que 'Etapa' é o grupo de serviços de características afins, representada por um conjunto de linhas do orçamento e do cronograma físico-financeiro. O conceito de Etapa, nesta licitação, encontra-se vinculado apenas aos critérios de aceitabilidade dos preços a serem apresentados pelas licitantes, conforme item 21.4.2.1 do Projeto Básico.
56. O critério de medição de serviços está atrelado ao conceito de 'Fase' (item 8.3.1.5) , que é definida como o conjunto das diversas parcelas do cronograma físico-financeiro da obra, previstas para execução em um determinado período de 30 dias, representada por colunas do cronograma.
57. Ocorre que essa situação não se coaduna com a adoção do regime de empreitada por preço global, estando em desacordo com o art. 12 do Decreto 7.983/2013, considerando que não há como desvincular o conceito de etapa do critério de medição no EPG. 
58. Nessa mesma linha, a leitura do item 8.3.2. do edital sugere a possibilidade de pagamentos parciais de uma fase, o que também estaria em desacordo com o regime em comento (onde etapas de serviços são pagas de uma só vez) , a saber: 
 (...) 8.3.2 Da Planilha de Medição da Fase constarão os percentuais de execução de cada serviço no período de 30 dias e o valor proposto para a fase, não se aplicando, a partir da assinatura do Contrato e para efeito de execução, medição e fiscalização, os custos unitários do Orçamento Detalhado (grifo adicionado) .
59. Ademais, foi estabelecida para a contratação a seguinte regra de medição (item 14.16 do Anexo 1 - Projeto Básico) (grifos adicionados) : 
 (...) 14.16. A fiscalização da execução dos serviços abrange, ainda, as seguintes rotinas:
14.16.1. A emissão da Nota Fiscal/Fatura deve ser precedida da aprovação, pelo fiscal do contrato, da planilha de medição, nos termos abaixo:
14.16.2. Ao final de cada fase da execução contratual, conforme previsto no Cronograma Físico-Financeiro, a Contratada apresentará a medição prévia dos serviços executados no período, através de planilha e memória de cálculo detalhada.
14.16.3. Uma fase será considerada efetivamente concluída quando os serviços previstos para aquela fase, no Cronograma Físico-Financeiro, estiverem executados em sua totalidade.
60. Observa-se que o edital, ao estabelecer para fiscalização da execução do objeto a necessidade de apresentação de '...medição prévia dos serviços executados no período, através de planilha e memória de cálculo detalhada' (item 14.16.2 transcrito) , acaba por evocar regra típica do regime de empreitada por preços unitários, e não do EPG.
61. Por outro lado, verifica-se que as 'Fases' constantes do cronograma físico-financeiro encontram-se definidas em termos de percentuais de serviços, por vezes muito fracionados, dificultando uma medição objetiva para fins de critério de medição em EPG. Com efeito, vislumbra-se que, na prática, tais serviços acabarão sendo medidos como se fossem quantitativos unitários, o que não se coaduna com o entelado regime e representa risco à futura gestão contratual. Para ilustrar essa situação, tem-se a seguir trecho do cronograma com os percentuais de serviços de cada 'Fase' estabelecida pela administração contratante.
Fig.2: Cronograma físico-financeiro da administração (constante da documentação do edital) 
62. Se tomada, como exemplo, a 5ª Fase do cronograma (150 dias) , verifica-se que não há como medir e fiscalizar objetivamente a realização dos itens de serviços e seus respectivos percentuais: serviços iniciais (9,72%) ; administração da obra (3,70%) : serviços preliminares (10,76%) ; movimento de terra (12,50%) ; infraestrutura: bloco principal e anexos (12,21%) ; superestrutura: bloco principal e anexos (5,75%) . 
63. No formato de medição em tela, haverá risco de descolamento dos serviços medidos (físico) com os serviços efetivamente pagos (financeiro) . Seria o caso, por exemplo, de na 5ª fase a execução das fundações (infraestrutura) estar abaixo do percentual de 12,21%, porém, por se tratar de EPG, o item ser pago integralmente já que os serviços não poderão ser avaliados em termos quantitativos pela fiscalização.
64. Acerca do tema tratado, o voto condutor do Acórdão 1977/2013-TCU-Plenário, Min. Relator Valmir Campelo, contempla o seguinte trecho referente a medição de serviços na EPG (grifos adicionados) :
 (...) Trata-se, em consequência, em algum termo, da transferência de imprecisões quantitativas para o particular, como ainda, de um esforço fiscalizatório menor, no que se refere à verificação em pormenores dos quantitativos de cada serviço. Embora os cuidados com a qualidade do objeto permaneçam, não se fazem necessárias avaliações meticulosas e individuais de quantidades. Ao executar, por exemplo, um piso cerâmico de uma obra em uma empreitada por preço unitário, uma vez que se contrata um preço por unidades determinadas, pega-se a trena e se mede exatamente o que foi feito. Se as medidas indicarem que se executarem 100,5 m2, 100,5 m2 serão pagos (e não 100 m2) . No preço global, de outro modo, como se contratou a obra por preço certo e total (se não houver modificação de projeto) , uma vez que o piso da sala foi feito, remunera-se o previsto em contrato - ou exatamente 100 m2.
Em verdade, a forma de medir os serviços feitos nas empreitadas globais deve ser precisamente estipulado no instrumento convocatório. Pode-se pactuar que as medições serão realizadas de acordo com o término de determinada etapa da obra  (como o piso) , ou proporcionalmente ao cronograma físico-financeiro do empreendimento, sem a necessidade de medir 'na trena' cada filigrana realizada. O edital e o instrumento de contrato devem ser cristalinos acerca de tais critérios; sob pena de o preço global se transformar em um preço unitário, porque, na ausência de regra, os serviços serão medidos um a um. Uma orientação específica aos auditores quanto a este ponto é cabida, visto que tal omissão nas licitações são casos comuns.
65. Vencidas essas considerações, entende-se como oportunidade de melhoria do instrumento convocatório a reavaliação, pela SRRF02, da escolha do critério de medição por 'Fases' e não por 'Etapas' no âmbito do edital da Concorrência 01/2020, por contrariar o que estabelece o art. 12 do Decreto 7.983/2013, adotando-se marcos mais objetivos no cronograma físico-financeiro para a aferição dos serviços executados no regime EPG. 
Proposta de encaminhamento do achado
66. Considerando que o certame encontra-se suspenso para reformulação do edital, propõe-se desde logo, com base no art. 9º, inciso II, da Resolução TCU 315/2020, dar ciência ao jurisdicionado acerca da ocorrência em tela, objetivando reorientar sua atuação administrativa para evitar a materialização do problema (não estabelecimento de etapas para fins de medição objetiva dos serviços a serem contratados por EPG, colocando em risco a gestão contratual em função de descolamento dos quantitativos pagos e realizados) cuja consumação será menos provável em razão do estágio inicial dos atos que a antecedem, sendo suficiente, para preveni-lo, avisar o destinatário.
III.3 Ausência de requisitos mínimos para contratação de projeto executivo em BIM
Tipificação do achado: F/I - Falhas/Impropriedades
67. Constatou-se que o instrumento convocatório e a documentação técnica do projeto básico são omissos quanto à justificativa, à finalidade e aos requisitos mínimos para contratação do projeto executivo em BIM (Modelagem de Informações da Construção ou Building Information Modeling) , conforme previsão do item 4 do edital da Concorrência 01/2020.
68. Sem especificações prévias, há incerteza quanto aos padrões de qualidade dos produtos a serem entregues (como plataformas de software passíveis de utilização) , às etapas a serem cumpridas, à economicidade e às finalidades pretendidas; situação que viola o que estabelece o art. 6º, inciso IX, da Lei 8.666/1993, haja vista que é demandado à administração pública contratante, nos procedimentos licitatórios, a definição dos elementos técnicos necessários e suficientes, com nível de precisão adequado, para caracterizar a obra ou serviço.
69. Como salientado inicialmente, a exigência de projeto executivo em BIM alinha-se à política instituída pelo governo federal mediante o Decreto 9.983, de 22/8/2019, intitulada Estratégia BIM BR, com a finalidade de promover um ambiente adequado ao investimento nessa nova tecnologia e a sua difusão no país. O entelado normativo define BIM como o conjunto de tecnologias e processos integrados que permite a criação, a utilização e a atualização de modelos digitais de uma construção, de modo colaborativo, de forma a servir a todos os participantes do empreendimento, potencialmente durante todo o ciclo de vida da construção.
70. Com a recente edição do Decreto 10.306, de 2/4/2020, definiu-se as regras para a utilização dessa modelagem digital na execução direta ou indireta de obras e serviços de engenharia.
71. Cabe ressaltar que esse último decreto vinculou as ações de disseminação do BIM ao Ministério da Defesa - por meio das atividades executadas nos imóveis jurisdicionados ao Exército Brasileiro, à Marinha do Brasil e à Força Aérea Brasileira -, e ao Ministério da Infraestrutura, por meio das atividades coordenadas e executadas pela Secretaria Nacional de Aviação Civil, para investimentos em aeroportos regionais, e pelo Departamento Nacional de Infraestrutura de Transportes (Dnit) , para reforço e reabilitação estrutural de obras de arte especiais. 
72. Todavia, os demais órgãos e as entidades da administração pública federal também podem adotar as ações de implementação do BIM, independentemente da finalidade do seu uso, em quaisquer das fases estabelecidas no art. 4º do normativo (implantação gradual da modelagem a partir de 2021, 2024 e 2028) . 
73. Ocorre que na documentação do certame observaram-se lacunas ou omissões quanto aos seguintes preceitos do Decreto 10.306/2020:
a) art. 6º, que define que a obrigação de o contratado utilizar o BIM deve abranger, no mínimo: (...) III - o atendimento das exigências do órgão ou da entidade contratante em relação aos níveis de detalhamento e de informação requeridos nos projetos de arquitetura e engenharia;
b) art. 8º, que estabelece que na contratação de serviços para a elaboração de projetos de arquitetura e engenharia, o contratante deve definir o nível de detalhamento e de informação dos modelos BIM para atender: (...) II - ao programa de necessidades, observados os parâmetros mínimos e as melhores práticas para a execução de fluxos de trabalho com o uso do BIM.
74. No edital da SRRF02, não há qualquer referência ao Decreto 10.306/2020, bem como manifestação da contratante que contemple justificativa para a adoção dessa nova tecnologia e sua respectiva finalidade para o caso concreto. Observou-se que há referências ao modelo BIM essencialmente nos seguintes itens do edital:
i) item 11.51.1. (Projeto Básico) A elaboração dos projetos executivos em BIM deverá partir das soluções desenvolvidas nos anteprojetos constantes neste Projeto Básico e seus anexos (Caderno de Encargos e Especificações Técnicas) e apresentar o detalhamento dos elementos construtivos e especificações técnicas, incorporando as alterações exigidas pelas mútuas interferências entre os diversos projetos;
ii) item 11.54. Após a assinatura do contrato, a contratada deverá participar de reunião inicial, devidamente registrada em Ata, para dar início à execução do serviço, com o esclarecimento das obrigações contratuais, bem como serão entregues documentos necessários para a elaboração dos projetos executivos em BIM e para a obtenção da certificação ENCE, em que estejam presentes o servidor designado como fiscal do contrato, o responsável da área requisitante e o preposto da empresa que executará os serviços contratados.
iii) item 11.56. Entregar ao Fiscal do Contrato, ao término dos serviços e antes do recebimento provisório, os seguintes documentos: (...) c) os projetos executivos em BIM e os projetos 'as built', em meio magnético e uma via impressa assinada pelos respectivos responsáveis técnicos pelas execuções.
iv) item 7.1.2. (Estudos Técnicos Preliminares) Serão elaborados pela contratada os seguintes Projetos Executivos em BIM conforme as premissas, soluções e especificações do Projetos Básicos fornecidos, a saber: (vide itens I a XII) ;
v) item 7.1.3 Os projetos executivos deverão ser elaborados na tecnologia BIM, com a execução de um modelo 3D paramétrico, para extração de documentos de projeto.
75. Adicionalmente, nota-se que nas 'Especificações Técnicas' (arquivo em PDF vinculado ao Projeto Básico) , o subitem '14 - Caderno de Encargos - Especificações Técnicas para Elaboração do Projeto Executivo' também é omisso em relação à modelagem em comento (evidência 4, p.325-358) .
76. A exigência do uso da tecnologia mediante a execução de um modelo 3D paramétrico, em conjunto com as demais referências acima transcritas, não é suficiente para caracterizar o nível de detalhamento (ND) e nível de informação  (NI)  do projeto executivo em BIM que a administração pública intenta adquirir. 
77. Como referenciais de boas práticas no setor público, menciona-se que os governos dos estados de Santa Catarina e do Paraná possuem cadernos de especificações de projetos em BIM, que correspondem a verdadeiros termos de referência para este tipo de contratação, com apresentação de conceitos e de diretrizes projetuais. 
78. O Caderno BIM-SC, em seu item 5, aborda os 'Requisitos para a Modelagem da Informação', onde são especificados detalhadamente requisitos gerais e específicos a serem observados na adoção da tecnologia conforme a fase de desenvolvimento do projeto a ser contratado (evidência 14, itens 5.1, p.31-34, e 5.2, p.34-42) .
79. Já o Caderno BIM-PR, em seu item 4, trata do tema 'Requisitos para Projetos em BIM'. Destacam-se aqui os itens 4.2. 4.3 e 4.4, que, respectivamente, discorrem sobre os Usos da Modelagem pretendidos; Entregáveis e seus formatos; e Critérios de Medição das fases do projeto (evidência 15, item 5.1, p.31-34) , todos esses aspectos a serem especificados no termo de referência do objeto a ser licitado. O item 5 do caderno ainda traz as Diretrizes Gerais da Modelagem, contendo outros aspectos a serem observados pela vencedora do certame.
80. No âmbito federal, o Dnit vem promovendo a implantação BIM a partir de uma sequência de projetos-piloto, sendo o primeiro deles no âmbito do programa Proarte, para recuperação e reabilitação de obras de arte especiais que fazem parte da malha rodoviária federal (vide mais detalhes no voto condutor do Acórdão 1185/2020-TCU-Plenário, Min. Relator Raimundo Carreiro) .
81. Segundo informação constante do sítio do Dnit na internet, o 'compromisso mínimo assumido pelo DNIT requer que o órgão realize todas as adequações e capacitações necessárias para viabilizar a contratação de projetos e especificações para o programa piloto do Proarte, em BIM, até o início do ano de 2021.' Outros projetos pilotos são o projeto Aeroporto Digital, da Infraero, e o projeto OPUS do Exército Brasileiro.
82. Neste cenário, entende-se que já existem experiências na administração pública que poderiam servir de subsídio à Receita Federal em suas licitações de obras públicas, mormente no que tange à contratação de edificações novas que intentem seguir os Decretos 10.306/2020 e 9.983/2019.
83. Assinala-se que a SRRF02 não promoveu ou contratou, previamente à realização da Concorrência 01/2020, a compatibilização do projeto básico original da construção (em CAD) para o novo modelo em BIM. Essa medida teria o condão de refinar os quantitativos dos serviços a serem contratados e o cronograma do empreendimento, e, consequentemente, melhorar a precisão do orçamento da administração - sendo a redução de custos, ganhos em produtividade e redução de prazos de realização das obras os principais objetivos esperados com a aplicação dessa modelagem digital no âmbito da Administração Pública.
84. Impende destacar que o órgão contratante optou por não exigir expertise na elaboração de projetos em BIM como requisito para habilitação técnica, objetivando evitar possível restrição à competividade no certame, considerando que a tecnologia em comento é uma técnica inovadora na esfera federal, mas não na iniciativa privada. 
85. Todavia, não encontra guarida no ordenamento jurídico a falta de requisitos mínimos para essa parte do objeto editalício, qual seja, a contratação do projeto executivo em BIM. Ademais, salienta-se que a ocorrência pode ensejar, em caso de comprovado prejuízo, a responsabilização do gestor por conduta omissiva e falta de zelo para com a coisa pública. 
Proposta de encaminhamento do achado
86. Considerando que o certame se encontra suspenso para reformulação do edital, propõe-se desde logo, com base no art. 9º, inciso II, da Resolução TCU 315/2020, dar ciência ao jurisdicionado acerca da ocorrência em tela, objetivando reorientar sua atuação administrativa para evitar a materialização do problema (ausência de requisitos mínimos para a contratação do projeto executivo em BIM, gerando incerteza quanto aos padrões de qualidade dos produtos a serem entregues, às etapas a serem cumpridas, à economicidade e às finalidades pretendidas) cuja consumação será menos provável em razão do estágio inicial dos atos que a antecedem, sendo suficiente, para preveni-lo, avisar o destinatário.
III.4 Fragilidades no orçamento do empreendimento
Tipificação do achado: F/I - Falhas/Impropriedades
87. A análise da planilha orçamentária confeccionada para contratar as obras do edifício sede do Ministério da Economia em Belém/PA indica indícios de inconsistências que demandam revisão por parte do órgão fazendário.
88. Em síntese, identificou-se que:
a) Os quantitativos dos itens 5.1, 5.2 e 5.3 da planilha orçamentária, referentes às estacas hélice contínua (infraestrutura) , divergem dos valores registrados na prancha RECEITA FEDERAL-FU-PE-001-PLA-R01, conforme figuras abaixo:
Fig. 3: Quadro quantidades fundações 
Fig.4: Orçamento infraestrutura 
89. Apesar da baixa relevância das diferenças, é necessário que a peça de custos reflita com fidedignidade as informações dos projetos licitados, especialmente quando a contratação ocorre pelo regime de empreitada global (art. 7º, § 4o, da Lei 8.666/1993) .
b) Orçamentação de serviço com especificação divergente da indicada nos projetos - item 6.7 - Concretagem de pilares, Fck = 25 Mpa, com uso de grua em edificação com seção média de pilares maior que 0,25 m² - lançamento, adensamento e acabamento.
90. Nota-se que a planilha orçamentária indica a utilização de concreto Fck 25 Mpa (resistência à compressão) para a concretagem dos pilares. Entretanto, a especificação não se alinha com a indicada no projeto de detalhamento das armações dos pilares (BL06-02_03_04_05_Detalhe Armação Pil) , que sinaliza para concreto com Fck 40 Mpa, mesma especificação indicada para as lajes do projeto.
Fig. 5: Especificação concreto pilares 

91. O volume indicado na planilha orçamentária também precisa ser mais bem detalhado (1.796,64 m³) , pois não demonstra ser referente apenas aos pilares da edificação ou se considera também as vigas, não contempladas em item específico do orçamento.
Fig.6: Orçamento superestrutura 
c) Ausência de serviços relacionados à montagem de formas de vigas, pilares e lajes, sendo contemplado apenas item referente à confecção de formas para pilares, com quantitativo que precisa ser detalhado - item 6.3 - fabricação de fôrma para pilares e estruturas similares, em chapa de madeira compensada plastificada, e = 18 mm. AF_09/2020
92. Nota-se que a planilha orçamentária adotou composição do Sinapi referente à confecção de fôrmas de madeira para pilares, sem adotar item referente à montagem dessas formas. Assim, a planilha apresenta lacuna no tocante a esse serviço.
93. Além disso, o item 6.3 também precisa ter o quantitativo revisado, de forma a indicar se contempla as vigas da estrutura e o reaproveitamento das chapas de madeirite plastificado, bastante comum nesse tipo de empreendimento.
Fig.7: Orçamento superestrutura fôrma pilares
d) Memória de cálculo dos quantitativos não apresenta detalhamento, se limitando a indicar o valor adotado no orçamento.
94. A Lei 8.666/1993 define que compõe o projeto básico o 'orçamento detalhado do custo global da obra, fundamentado em quantitativos de serviços e fornecimentos propriamente avaliados'.
95. Nesses termos, preconiza ser vedada 'a inclusão, no objeto da licitação, de fornecimento de materiais e serviços sem previsão de quantidades ou cujos quantitativos não correspondam às previsões reais do projeto básico ou executivo'.
96. No caso concreto, a memória de cálculo dos quantitativos apresentada não possui detalhamento que possibilite a conferência dos valores adotados, pois indica apenas o montante de cada serviço, conforme exemplo abaixo:
Fig.8: Memória de cálculo superestrutura
97. Nesse diapasão, entende-se que a referida memória de cálculo carece de detalhamento, de forma a demonstrar que os quantitativos de serviços adotados na peça orçamentária se encontram aderentes ao projeto licitado, garantindo a fidedignidade do valor estimado para o empreendimento. 
98. Diversos outros serviços relevantes na planilha orçamentária sequer são mencionados na memória de cálculo fornecida pela SRRF02, a exemplo dos indicados abaixo:
i) Pele de vidro (painel móvel) - item 10.1.4.2; 
ii) Forrofort polar - 125X625 cm instalado no local (m2) - item 13.1; 
iii) Revestimento cerâmico para piso com placas tipo porcelanato de dimensões 60X60 cm aplicada em ambientes de área entre 5 m² e 10 m² - item 11.1.2;
iv) Impermeabilização de superfície com manta asfáltica, duas camadas, inclusive aplicação de primer asfáltico, e=3mm e e=4mm.
99. Assim, faz-se necessário elaborar memória de cálculo demonstrativa das quantidades adotadas na planilha, notadamente em razão do regime de contratação definido (empreitada global) , no qual o pagamento pelos serviços deverá ocorrer em função das etapas do projeto concluídas, sem aferição, a miúde, das quantidades realizadas pela pessoa jurídica contratada.
e) Itens do orçamento apresentaram preço unitário superior ao Sinapi.
100. Realizada análise dos preços unitários do orçamento básico com o auxílio do SAO (sistema de análise de orçamentos do TCU) , identificaram-se pequenas divergências nos preços unitários dos serviços, demandando revisão por parte da SRRF02 com vistas a atender ao disposto no art. 3º do Decreto 7.983/2013.
101. Na figura abaixo, encontram-se destacados os itens com as maiores divergências, registrando-se, na segunda coluna (código) , a referência Sinapi adotada na análise.
Fig. 9: Comparação preços unitários
102. Os itens relevantes estão sinalizados em amarelo (7 itens) . Nos demais serviços a diferença identificada não se mostrou significativa. 
103. No item 4 da curva ABC realizou-se ajustes em relação à composição do Sinapi - o insumo concreto usinado C25 (código 38408) foi substituído pelo insumo concreto usinado C40 (código 34496) . Nos demais itens, utilizou-se a composição conforme consta do Sinapi.
Estacas hélice continua
104. No caso das estacas hélice, observa-se que as composições de custos confeccionadas para o orçamento adotam coeficientes de consumo dos materiais aço CA 50 (16 mm) e aço CA 60 (5 mm) acima dos valores consignados no projeto de fundações.
105. Como resultado, os serviços apresentam valores elevados, ensejando a necessidade de adequação dos parâmetros.
Tabela 1: Comparação serviços estaca hélice com correção do consumo de aço.
	Serviço
	und
	Orçamento básico
	Paradigma TCU

			Quant
	R$ unit
	R$ TT
	R$ Unit
	R$ TT
	Diferença

	5.1. 041491a - estaca hélice contínua, diâmetro de 30 cm, comprimento total acima de 15 m até 30 m, perfuratriz com torque de 170 kn.m. af_02/2015
	m
	76,87
	R$160,69
	R$12.352,24
	R$151,94
	R$11.679,58
	R$672,66

	5.2. 041492a - estaca hélice contínua, diâmetro de 40 cm, comprimento total acima de 15 m até 30 m, perfuratriz com torque de 170 kn.m. af_02/2015
	m
	2.912,00
	R$196,23
	R$571.421,76
	R$168,73
	R$491.336,52
	R$80.085,24

	5.3. 041494a - estaca hélice contínua, diâmetro de 60 cm, comprimento total acima de 15 m até 30 m, perfuratriz com torque de 170 kn.m. af_02/2015
	m
	1.290,00
	R$303,32
	R$391.282,80
	R$258,80
	R$333.852,00
	R$57.430,80

Obs.: As composições ajustadas (paradigmas do TCU) encontram-se anexadas aos autos (evidência 16) .
Proposta de encaminhamento do achado
106. Considerando que o certame se encontra suspenso para reformulação do edital, com sinalização de republicação, propõe-se, desde logo, com base no art. 9º, inciso II, da Resolução TCU 315/2020, dar ciência ao jurisdicionado acerca da ocorrência em tela, objetivando a revisão da planilha orçamentária e o detalhamento da memória de cálculo dos quantitativos, nos termos preconizados pela Lei 8.666/1993 e pelo Decreto 7.983/2013.
IV. Conclusão
107. Realizou-se Auditoria de Conformidade no âmbito do Fiscobras 2021 junto à Superintendência Regional da Receita Federal do Brasil na 2ª Região Fiscal (RFB/SRRF02) , com o objetivo de atuar preventivamente na análise do projeto de implantação do edifício sede do Ministério da Economia em Belém/PA, objeto da Concorrência 01/2020.
108. O certame em questão é do tipo menor preço, sob a forma de execução indireta, no regime de empreitada por preço global (EPG) , sendo a construção orçada em R$ 54.622.866,85. Já a fonte de recursos é o Orçamento Geral da União (OGU) , Programa de Trabalho 04125003220VF0001/2020 - Fortalecimento Institucional, referente à Secretaria Especial da Receita Federal do Brasil.
109. Os exames foram desenvolvidos pela SeinfraUrbana no período de 16/11 a 16/12/2020, e buscam fomentar a implantação de melhorias no referido processo e evitar a materialização de irregularidades que possam comprometer o alcance dos resultados do investimento público. Nesse contexto, formularam-se as questões de auditoria adiante indicadas:
a) Questão 1: Há previsão orçamentária e financeira adequada para a contratação da execução do empreendimento?
b) Questão 2: O procedimento licitatório está ocorrendo de forma regular?
c) Questão 3: O orçamento da administração encontra-se estimado com base em metodologia regularmente aceita para o tipo de contratação? E os serviços de engenharia que compõem o objeto encontram-se devidamente caracterizados no projeto básico, memoriais descritivos e especificações técnicas constantes do edital de licitação?
110. Dos exames procedidos, restaram constatadas as seguintes ocorrências (achados de auditoria) :
i) Previsão orçamentária inadequada para o empreendimento (tópico III.1 do relatório) ; 
ii) Critério de medição de serviços não objetivo para contratação por EPG (tópico III.2) ; 
iii) Ausência de requisitos mínimos para contratação de projeto executivo em BIM (tópico III.3) ;
iv) Fragilidades no orçamento do empreendimento  (tópico III.4) .
111. Por oportuno, assinala-se que as ocorrências em tela não se enquadram no disposto no artigo 118, parágrafo 1º, inciso IV, da Lei 13.898, de 11/11/2019 (LDO 2020) , já que as situações indesejadas poderão ser mitigadas/afastadas oportunamente por atuação do órgão fazendário, inclusive ao longo do presente processo licitatório, o qual se encontra suspenso para correções e melhorias, conforme informado à equipe de auditoria pela comissão de licitação da SRRF02 e dados colhidos no sítio Comprasnet do governo federal. 
112. Da aplicação dos procedimentos da questão de auditoria 1, observou-se que o objeto, apesar de estar previsto para ser executado ao longo de três exercícios (900 dias) , não consta do PPA 2020-2023, e tampouco possui ação orçamentária específica (na LOA/2020 e no Projeto de Lei Orçamentária Anual de 2021) . Ademais, os recursos previstos para serem destinados ao empreendimento constam de dotação de gestão e manutenção do poder executivo, tipo 'guarda-chuva', e não de investimento.
113. As situações encontradas representam afronta ao art. 167, § 1º, da Constituição Federal, e ao art. 5º, § 5º, e art. 16, incisos I e II, todos da Lei de Responsabilidade Fiscal (LRF) , bem como à jurisprudência pacífica desta Corte.
114. Destarte, está sendo proposto para o achado de auditoria, nos termos do art. 9º, inciso I, da Resolução TCU 315/2020, dar ciência à SRRF02 acerca da ocorrência em tela, objetivando reorientar sua atuação administrativa para evitar a repetição do problema. Outrossim, sugere-se seja informado à Secretaria Executiva do Ministério da Economia (ME) e à Secretaria Especial da Receita Federal do Brasil acerca dos resultados da presente fiscalização, vislumbrando-se eventuais ações a cargo dessas instâncias superiores.
115. Quanto à questão de auditoria 2, identificou-se que a despeito de a contratação ocorrer pelo regime de empreitada por preço global, não foram estabelecidas, no edital e no cronograma físico-financeiro, etapas com marcos objetivos para a medição dos serviços a serem executados, o que contraria a legislação aplicável e a jurisprudência do TCU. Com efeito, se mantido o critério constante do edital (marcos em 'Fases', com duração de 30 dias e apresentando percentuais de serviços bastante fracionados) , haverá risco à gestão contratual por descolamento dos serviços medidos (físico) com os serviços efetivamente pagos (financeiro) . 
116. Nesta seara, entende-se como oportunidade de melhoria do instrumento convocatório a reavaliação, pela SRRF02, do critério de medição estabelecido para a execução do objeto em EPG, seguindo especificamente o que preceitua o art. 12 do Decreto 7.983/2013. Para tanto, propõe-se, com base no art. 9º, inciso II, da Resolução TCU 315/2020, dar ciência ao órgão jurisdicionado acerca da impropriedade, objetivando reorientar sua atuação administrativa para evitar a materialização do problema.
117. No que concerne à questão de auditoria 3, observou-se que o instrumento convocatório e a documentação técnica do projeto básico são omissos quanto à justificativa, à finalidade e aos requisitos mínimos para contratação do projeto executivo em BIM, contrariando os art. 6º, inciso III, e 8º, inciso II, do Decreto 10.306, de 2/4/2020.
118. Sem especificações prévias, há incerteza quanto aos padrões de qualidade dos produtos a serem entregues (como plataformas de software passíveis de utilização) , às etapas a serem cumpridas, à economicidade e às finalidades pretendidas; situação que viola o que estabelece o art. 6º, inciso IX, da Lei 8.666/1993, haja vista que é demandado à administração pública contratante, nos procedimentos licitatórios, a definição dos elementos técnicos necessários e suficientes, com nível de precisão adequado, para caracterizar a obra ou serviço.
119. Adicionalmente, da análise do orçamento da administração - com a utilização de curva ABC, do Sistema de Análise de Orçamento (SAO) do TCU e de comparação dos preços unitários com os dos sistemas de referência oficiais -, foram identificados serviços acima do Sinapi, em contraposição às disposições do Decreto 7.983/2013. Além disso, nota-se a necessidade de ajustes relacionados aos quantitativos de serviços e especificações de itens na planilha orçamentária.
120. Também foram identificadas falhas quanto à ausência de tempestividade de algumas pesquisas de preços (cotações de mercado - vide parágrafos 30/31) utilizadas na orçamentação do objeto (não robustas o suficiente para serem consignadas em achado de auditoria específico, por se entender que o problema estaria excepcionalmente atenuado pelas limitações impostas pela pandemia do coronavírus Covid-19 em 2020) .
121. O volume de recursos fiscalizados alcançou o montante de R$ 54.622.866,85, valor que corresponde ao total orçado para a licitação.
122. Entre os benefícios estimados da fiscalização, é possível mencionar o alinhamento da previsão orçamentária para a execução do empreendimento à legislação aplicável (reavaliação do Programa de Trabalho indicado e inclusão do investimento no Plano Plurianual vigente) , de forma a reduzir o risco de paralisação das obras por ausência de recursos nos próximos exercícios. Sem embargo, há margem para aprimoramento do projeto básico e orçamento apresentados, com o afastamento de algumas lacunas identificadas no edital do certame, para que a construção da nova edificação ocorra no prazo previsto, com economicidade e qualidade almejados pela Secretaria da Receita Federal.
123. Registra-se, por oportuno, que ante a ausência de ocorrências de alta complexidade ou de grande impacto, está sendo proposta a dispensa do envio do relatório preliminar aos gestores (NAT 145, e orientações constantes do art. 14, § 2º, inciso I da Resolução TCU 315, de 22/4/2020, e da Portaria Segecex 9, de 14/5/2020) .
124. Ademais, ante a republicação do certame sinalizada pela Receita Federal, após suspensão ocorrida em 8/12/2020, e também pelo fato de as falhas/impropriedades levantadas haverem sido comunicadas em reunião virtual entre a equipe e órgão auditado (com a participação da presidente da comissão de licitação) , que sinalizou pela revisão do ato convocatório, sugere-se, desde logo, seja o presente relatório de auditoria submetido à apreciação superior, e, posteriormente, ao gabinete do gabinete do Exmo. Ministro Relator Aroldo Cedraz com a proposta de mérito que segue, nos termos do art. 9o, II, da Resolução TCU 315/2020, a tempo de que sejam adotadas medidas de controle pela SRRF02 que poderão embasar melhorias no edital e na documentação técnica correlata da Concorrência 01/2020.
V. Proposta de encaminhamento
125. Ante todo o exposto, submetem-se os autos à consideração superior, e posteriormente ao gabinete do Exmo. Ministro Relator Aroldo Cedraz, propondo a adoção das seguintes medidas pelo TCU, decorrentes dos trabalhos da Auditoria de Conformidade no âmbito do Fiscobras 2021 realizados junto à Superintendência Regional da Receita Federal do Brasil na 2ª Região Fiscal (RFB/SRRF02) por ocasião da Concorrência 01/2020, para contratação das obras da nova sede da unidade em Belém/PA (Complexo Fazendário) : 
a) com fulcro no art. 9º, inciso II, da Resolução TCU 315, de 20/4/2020, dar ciência à SRRF02 que:
a.1) o objeto do certame, apesar de estar previsto para ser executado ao longo de três exercícios (900 dias) , não consta do PPA 2020-2023 e tampouco tem ação orçamentária específica, uma vez que os recursos previstos para serem destinados ao empreendimento constam de dotação de gestão e manutenção do poder executivo, tipo 'guarda-chuva', e não de investimento, configurando afronta ao art. 167, § 1º, da Constituição Federal, e ao art. 5º, § 5º, e art. 16, incisos I e II, todos da Lei de Responsabilidade Fiscal (LRF) , bem como à jurisprudência pacífica desta Corte;
a.2) a despeito de a contratação ocorrer pelo regime de empreitada por preço global (EPG) , não foram estabelecidos, no edital e no cronograma físico-financeiro, etapas com marcos objetivos para a medição dos serviços a serem executados, contrariando o que estabelece art. 12 do Decreto 7.983/2013 e a jurisprudência do Tribunal (v. Acórdão 1977/2013-TCU-Plenário, Min. Relator Valmir Campelo) ;
a.3) o instrumento convocatório e a documentação técnica do projeto básico são omissos em estabelecer requisitos mínimos do projeto executivo em BIM (Modelagem de Informações da Construção ou Building Information Modeling) a ser contratado, gerando incerteza quanto aos padrões de qualidade dos produtos a serem entregues, às etapas a serem cumpridas, à economicidade e às finalidades pretendidas; situação que viola o que estabelece o art. 6º, inciso IX, da Lei 8.666/1993, bem como os arts. 6º, inciso III, e 8º, inciso II, do Decreto 10.306, de 2/4/2020;
a.4) a planilha orçamentária confeccionada para o empreendimento apresenta valores de serviços superiores aos correspondentes do Sistema Nacional de Pesquisa de Custos e Índices da Construção Civil (Sinapi) , bem como incongruência nos quantitativos de serviços e especificação de materiais e ausência de detalhamento da memória de cálculo dos quantitativos adotados, em inobservância às disposições do Decreto 7.983/2013 e do art. 7º, § 4º, da Lei 8.666/1993;
b) informar à Secretaria Executiva do Ministério da Economia (ME) e à Secretaria Especial da Receita Federal do Brasil acerca dos resultados da presente fiscalização, especialmente no que respeita à impropriedade referente à previsão orçamentária do empreendimento; destacando que o relatório e o voto que fundamentarem a deliberação a ser encaminhada poderão ser acessados por meio do endereço eletrônico www.tcu.gov.br/acordaos; e
c) com fundamento no art. 169, inciso III, do Regimento Interno do Tribunal (RI/TCU) , arquivar o presente processo, após a efetivação das comunicações devidas."
2.	Essa proposta de encaminhamento contou com a anuência do corpo dirigente da SeinfraUrbana (peças 24 e 25) .
	
É o Relatório.

não há.

Não atuou.

RELATÓRIO DE AUDITORIA. PROJETO DE IMPLANTAÇÃO DO EDIFÍCIO SEDE DO MINISTÉRIO DA ECONOMIA EM BELÉM/PA. PREVISÃO ORÇAMENTÁRIA INADEQUADA PARA O EMPREENDIMENTO. CRITÉRIO DE MEDIÇÃO DE SERVIÇOS NÃO OBJETIVO PARA CONTRATAÇÃO POR EMPREITADA POR PREÇO GLOBAL. AUSÊNCIA DE REQUISITOS MÍNIMOS PARA VINCULAÇÃO DO PROJETO EXECUTIVO À TECNOLOGIA BIM (BUILDING INFORMATION MODELLING OU MODELAGEM DA INFORMAÇÃO DA CONSTRUÇÃO). FRAGILIDADES NO ORÇAMENTO DO EMPREENDIMENTO. CIÊNCIA DOS FATOS À UNIDADE JURISDICIONADA AUDITADA E A OUTROS ÓRGÃOS INTERESSADOS.

RELATÓRIO DE AUDITORIA (RA)

Secretaria de Fiscalização de Infraestrutura Urbana (SeinfraUrbana).

Conforme consignado no Relatório precedente, tratam os autos de Auditoria de Conformidade realizada pela Secretaria de Fiscalização de Infraestrutura Urbana do TCU (SeinfraUrbana) , no período de 16/11 a 16/12/2020, na Superintendência Regional da Receita Federal do Brasil na 2ª Região Fiscal (RFB/SRRF02) , com o objetivo de atuar preventivamente na análise do projeto de implantação do edifício sede do Ministério da Economia em Belém/PA, objeto da Concorrência 01/2020.
2.	Referido certame é do tipo menor preço, sob a forma de execução indireta, no regime de empreitada por preço global (EPG) , estando a construção orçada em R$ 54.622.866,85, a serem custeados com recursos do Orçamento Geral da União, Programa de Trabalho 04125003220VF0001/2020 - Fortalecimento Institucional, vinculado à Secretaria Especial da Receita Federal do Brasil.
3.	Os exames desenvolvidos pela unidade técnica buscaram fomentar a implantação de melhorias no referido processo licitatório e evitar a materialização de irregularidades que possam comprometer o alcance dos resultados do investimento público. Nesse contexto, a equipe técnica lançou mão das seguintes questões de auditoria:
a) Há previsão orçamentária e financeira adequada para a contratação da execução do empreendimento?
b) O procedimento licitatório está ocorrendo de forma regular?
c) O orçamento da administração encontra-se estimado com base em metodologia regularmente aceita para o tipo de contratação?
d) Os serviços de engenharia que compõem o objeto se encontram devidamente caracterizados no projeto básico, nos memoriais descritivos e nas especificações técnicas constantes do edital de licitação?
4.	Devido a limitações impostas pela pandemia do coronavírus Covid-19, os procedimentos de auditoria restringiram-se essencialmente à técnica de exame documental, com os trabalhos desenvolvidos de forma remota, consoante orientações da Portaria-TCU 62, de 19/3/2020.
5.	Nessa linha, efetuou-se a verificação das premissas e condições estabelecidas no instrumento convocatório da contratação, com destaque ao exame do projeto básico, especificações técnicas, memoriais descritivos e metodologia de orçamentação adotada, tendo a equipe de auditoria efetuado ainda análise de preços com o intuito de aferir a adequabilidade e economicidade do orçamento da administração. 
6.	Da aplicação dos procedimentos associados às questões de auditoria restaram constatadas as seguintes ocorrências:
a) Previsão orçamentária inadequada para o empreendimento;
b) Critério de medição de serviços não objetivo para contratação por EPG; 
c) Ausência de requisitos mínimos para contratação de Projeto Executivo em BIM (BUILDING INFORMATION MODELLING OU MODELAGEM DA INFORMAÇÃO DA CONSTRUÇÃO) ; e
d) Fragilidades no orçamento do empreendimento.
7.	Os encaminhamentos sugeridos pela SeinfraUrbana relativamente a esses achados de auditoria contemplam, em essência, a expedição de ciência à Superintendência Regional da Receita Federal do Brasil na 2ª Região Fiscal, com o que me coloco de pleno acordo, eis que compartilho, na íntegra, dos fundamentos e conclusões consignados no relatório de auditoria de peça 23.
8.	Com efeito, por caracterizar afronta ao art. 167, § 1º, da Constituição Federal de 1988 e aos arts. 5º, § 5º, e 16, incisos I e II, da Lei Complementar 101, de 4/5/2000 (Lei de Responsabilidade Fiscal - LRF) , merece atenção da RFB/SRRF02 o fato de o objeto da Concorrência 01/2020, apesar de estar previsto para ser executado ao longo de três exercícios, não constar da Lei 13.971, de 27/12/2019, relativa ao Plano Plurianual (PPA) 2020-2023, e tampouco possuir ação orçamentária específica nas leis orçamentárias de 2020 e de 2021 (Leis 13.978, de 17/1/2020, e 14.144, de 22/4/2021, respectivamente) , ao que se soma a constatação de que os recursos previstos para serem destinados ao empreendimento constam de dotação de gestão e manutenção do Poder Executivo, tipo "guarda-chuva", e não de investimento.
9.	Igualmente dignas de atenção por parte das autoridades competentes as impropriedades e consequentes oportunidades de melhoria apontadas pela equipe de auditoria relativamente (i) ao critério de medição estabelecido para acompanhamento do objeto a ser contratado mediante empreitada por preço global; (ii) à justificativa, à finalidade e aos requisitos mínimos para vinculação do projeto executivo à tecnologia Building Information Modelling e (iii) às inconsistências na quantificação e orçamentação de serviços contemplados no objeto da licitação. 
10.	Entre os benefícios estimados da fiscalização é possível mencionar o alinhamento da previsão orçamentária para a execução do empreendimento à legislação aplicável, de forma a reduzir o risco de paralisação das obras por ausência de recursos nos próximos exercícios. 	Adicionalmente, há margem para aprimoramento do projeto básico e do orçamento apresentados, com o afastamento de algumas lacunas identificadas, para que a construção da nova edificação ocorra no prazo previsto, com economicidade e qualidade almejados pela Secretaria da Receita Federal.
11.	Reforço, destarte, minha concordância com o desfecho processual sugerido pela unidade instrutiva às peças 23 a 25, consubstanciado na cientificação da unidade jurisdicionada em epígrafe acerca dos achados de auditoria apontados pela equipe de fiscalização.
12.	Oportuno consignar, por fim, que, segundo informações obtidas por minha assessoria em contato com a SeinfraUrbana, a Concorrência 01/2020 ainda se encontra suspensa, circunstância que corrobora o entendimento da referida unidade técnica especializada no sentido de que as situações indesejadas poderão ser mitigadas/afastadas oportunamente por atuação da RFB/SRRF02, inclusive no próprio bojo do aludido processo licitatório, se assim desejar o órgão fazendário.
	Ante o exposto, VOTO por que o Tribunal adote a deliberação que ora submeto à apreciação deste Colegiado.
TCU, Sala das Sessões, em 9 de junho de 2021.
AROLDO CEDRAZ 
Relator